臺灣基隆地方法院基隆簡易庭民事判決
110年度基簡字第314號
原      告  黃建村  



訴訟代理人  林彥廷律師
被      告  許聯益  
上列當事人間確認本票債權不存在等事件，本院於民國110年12
月21日言詞辯論終結，判決如下：
    主  文
確認被告持有原告簽發之本票壹紙（發票日：民國107年6月6日
；票面金額新臺幣貳佰萬元；票據號碼CH0000000號），對於原
告之本票債權不存在。
本院一一○年度司執字第二○一九號清償票款強制執行事件之強制
執行程序應予撤銷。
訴訟費用由被告負擔。
    事實及理由
一、程序部分：
  ㈠按確認法律關係之訴，非原告有即受確認判決之法律上利益
    者，不得提起之，民事訴訟法第247條第1項定有明文。所謂
    即受確認判決之法律上利益，係指法律關係存否不明確，原
    告在法律上之地位有不安之狀態存在。此種不安之狀態，能
    以確認判決將之除去者而言（最高法院42年台上字第1031號
    判例參照）。原告主張被告持有其所簽發之發票日民國107
    年6月6日、票面金額新臺幣（下同）2,000,000元、票據號
    碼CH0000000號之本票1紙（下稱系爭本票），向本院聲請本
    票裁定，經本院以109年度司票字第351號民事裁定准予強制
    執行在案（下稱系爭本票執行裁定），惟系爭本票所載債權
    ，經原告否認其存在，是兩造間就系爭本票所載之債權存否
    已發生爭執，該法律關係之存否不明確，致原告在私法上之
    地位有受侵害之危險，而此危險可由確認判決予以除去，應
    認原告提起本件確認之訴，有確認利益存在，合先敘明。
  ㈡次按訴狀送達後，原告不得將原訴變更或追加他訴，但得被
    告同意者、請求之基礎事實同一者、不甚礙被告之防禦及訴
    訟之終結者，不在此限。被告於訴之變更或追加無異議，而
    為本案之言詞辯論者，視為同意變更或追加。民事訴訟法第
    255條第1項第1款、第2款、第7款、第2項分別定有明文。本
    件原告起訴時訴之聲明為：⑴確認被告持有之系爭本票所示
    債權對原告不存在；⑵訴訟費用由被告負擔。嗣於110年8月4
    日當庭以民事變更訴之聲明狀追加：「本院110年度司執字
    第2019號清償票款強制執行事件之強制執行程序應予撤銷」
    為第2項聲明，並將原第2項聲明變更為第3項聲明，則變更
    後之聲明為：⑴確認被告持有之系爭本票所示債權對原告不
    存在；⑵本院110年度司執第2019號清償票款強制執行事件之
    強制執行程序應予撤銷；⑶訴訟費用由被告負擔。原告所為
    訴之聲明之變更，核屬擴張、變更應受判決事項之聲明，且
    請求之基礎事實同一，被告當庭並未表明異議，而仍為言詞
    辯論，與首揭規定相符，應予准許，併予敘明。
二、原告起訴主張：原告前於107年6月6日上午前往被告住處附
    近之公園，與被告討論借款2,000,000元事宜，經被告當場
    表示同意借款，惟須先行開立系爭本票作為擔保後，再於同
    日下午匯款至原告指定之帳戶。詎被告收受系爭本票後，竟
    未依約匯款至原告指定之帳戶，屢經原告催討，嗣後被告仍
    未匯款。是兩造間之消費借貸關係既不成立，且為票據之直
    接前後手，自得請求確認被告持有之系爭本票債權對原告不
    存在；並因被告業已持系爭本票聲請強制執行（本院110年
    度司執字第2019號，下稱系爭強制執行程序），且已查封原
    告所有之不動產，原告自亦得請求撤銷該強制執行程序。爰
    依票據法第13條之反面解釋、強制執行法第14條之規定提起
    本件訴訟，並聲明：⑴確認被告持有之系爭本票所示債權對
    原告不存在；⑵本院110年度司執字第2019號清償票款強制執
    行事件之強制執行程序應予撤銷；⑶訴訟費用由被告負擔。
三、被告則以：原告前於106年2月20日向伊借款現金500,000元
    ，並約定借期2個月、利息3分，並開立支票1張，伊依約匯
    款，但原告迄未還款；同日另借1筆140,000元之借款則已返
    還。嗣原告又誆稱與臺北市政府進行交易，有多筆標案，願
    出資¹／₃，要求伊出資²／₃，伊遂又陸續匯款約達6,800,000
    元。後續原告再聲稱其資金不足，前後到伊住處調借款項多
    次，共計現金1,300,000元。伊因恐原告空口無憑，乃要求
    原告開立本票以為擔保，原告乃又交付鉅鼎國際有限公司開
    立之支票1紙（面額2,000,000元，支票號碼：AI0000000號
    ，下稱支票①；差額200,000元係利息）。因先前所述工程完
    成，原告於107年6月6日至伊住處附近之士林公園處要再調
    取現金2,000,000元，並交付鉅鼎國際有限公司開立之支票1
    紙（面額3,500,000元，支票號碼：AI0000000號，下稱支票
    ②；差額1,500,000元係為合作生意，大陸地區1,110,000元
    及伊應得之利潤與雜項），要求伊當天匯款至原告指定之帳
    戶。但伊因前面金額均未兌現，是以反悔，未再匯款2,000,
    000元予原告。就原告之欠款，伊本已於108年1月8日將支票
    ①存入新光銀行承德分行兌領，因原告以存款不足將導致跳
    票之詞為由懇託，伊乃將支票①抽回；伊屢次催促原告還款
    ，原告推稱尚待辦理保險貸款、紓困貸款云云，伊迫不得已
    始聲請強制執行，原告又向伊請託暫緩3個月以便出賣房產
    解決，然實亦未就其所積欠伊之債務進行處理。期間原告每
    每稱無錢處理債務，但實際上原告仍以阜軒實業有限公司之
    名義獲取政府標案，並非無錢，原告欠款不還，實屬可惡等
    語置辯，並聲明駁回原告之訴。　　
四、本院之判斷：
　㈠當事人主張有利於己之事實者，就其事實有舉證之責任，民
    事訴訟法第277條前段定有明文。又票據乃文義證券及無因
    證券，票據上之權利義務悉依票上所載文義定之，與其基礎
    之原因關係各自獨立，票據上權利之行使不以其原因關係存
    在為前提。是執票人行使票據上權利時，就其基礎之原因關
    係確係有效存在不負舉證責任。惟若票據債務人以自己與執
    票人間所存抗辯事由對抗執票人，而該票據基礎之原因關係
    經確立者，法院就此項原因關係進行實體審理時，當事人於
    該原因關係是否有效成立或已否消滅等事項有所爭執，即應
    適用各該法律關係之舉證責任分配原則。另消費借貸為要物
    契約，因金錢或其他代替物之交付而生效力，如當事人間就
    是否已實際交付之事實有爭執，應由主張已為交付之貸與人
    負舉證責任。
　㈡原告主張其於107年6月6日與被告約定借款2,000,000元，並
    經被告要求而開立系爭本票作為借款之擔保等情，業據其提
    出兩造間透過網路即時通訊軟體「LINE」之訊息畫面為憑，
    而該訊息畫面經被告於110年10月13日當庭檢視後亦坦認為
    真；而就原告所提出之訊息當中，亦未見被告有何否認原告
    向其借款之事實，或否認原告有提出支票、本票為擔保之語
    ，且由原告於當日後一再向被告請求匯款之詞，亦可見被告
    並未依約匯款2,000,000元至原告指定之帳戶。徵諸被告亦
    於其110年8月4日民事答辯狀中稱：「甲方（按：指原告）
    於107年6月6日至乙方（按：指被告自己）士林公園處要調
    取2,000,000現金……乙方爾後反悔……所以遲遲未匯款2,000,0
    00元給甲方」等語、於110年10月13日民事答辯狀中稱：「1
    07年6月6日黃先生來士林找我商談再借貸2,000,000……當天
    我是接受黃先生之要求，但後來我聽之前合他合作過的曾慶
    堂、陳永固先生建議，他們之前都被他害過，吃過虧，先前
    的帳未清、又跑來借款，所以後來我反悔沒有再匯款給他」
    等語，亦與前揭所述若合符節。是原告確有於107年6月6日
    向被告借款2,000,000元，並提出支票②及系爭本票，當場獲
    被告應允，但被告嗣後並未交付所約定貸借之款項等情亦足
    肯認；是兩造間就107年6月6日之消費借貸既無實際金錢之
    交付之事實，徵諸前開說明，該消費借貸契約自不生效力。
　㈢原告於107年6月6日簽立系爭本票予被告，嗣被告持系爭本票
    聲請准許強制執行，經本院簡易庭於109年11月20日以系爭
    本票執行裁定准許強制執行，被告旋以系爭本票執行裁定為
    執行名義聲請對原告為強制執行，由本院以系爭強制執行程
    序受理在案等情，為兩造所不爭，且有系爭本票執行裁定、
    本院110年度聲字第9號停止執行裁定存卷可查，乃無可疑，
    而可認定。
　㈣又以系爭本票為原告簽發後交付被告乙情，迭為兩造所不爭
    ，復參諸卷存系爭本票照片上亦有兩造之姓名，亦足認兩造
    為系爭本票之前後手無誤，原告自得對被告主張系爭本票之
    票據原因關係抗辯。
　㈤至被告雖抗辯原告先前仍積欠債務尚未清償，是以執系爭本
    票聲請強制執行等語，然原告於本院110年10月13日言詞辯
    論時否認尚有前債未清，並稱在6月6日以前的部分原告都已
    經與被告清算等語，則被告所稱執系爭本票聲請強制執行以
    清舊債是否屬實，已非無可疑。再者，按被告於110年10月1
    3日之書狀中，已敘明當日收受之支票②面額之所以為3,500,
    000元之原因乃係因前債未清的2,000,000元，及大陸地區收
    益1,100,000元，還有400,000元是利息及4項政府標案之利
    潤；則依被告所述，兩造間先前原告尚未清償部分之債權債
    務關係已藉由支票②作為擔保，則其當日另外收受之系爭本
    票自可認係當日兩造間約定消費借貸2,000,000元之擔保無
    誤。觀諸系爭本票之票面金額確實為約定借貸之金額、發票
    日期亦為約定借貸之日期，益見如是。從而，依被告自己之
    陳述，系爭本票與支票②亦分屬不同之債權債務關係之擔保
    ，自不能混為一談；而兩造間107年6月6日之消費借貸契約
    既不生效力，被告持有系爭本票之原因關係不存在，其自不
    得執系爭本票向其直接前手即原告主張票據權利，亦屬當然
    。
　㈥系爭本票既係為兩造間不生效力之消費借貸契約為擔保，原
    告主張系爭本票表彰之本票債權對其不存在，自屬有據。
　㈦按執行名義無確定判決同一之效力者，於執行名義成立前，
    如有債權不成立或消滅或妨礙債權人請求之事由發生，債務
    人亦得於強制執行程序終結前提起異議之訴，強制執行法第
    14條第2項定有明文。又強制執行法第14條第2項之修正意旨
    ，在於無實體上確定力之執行名義，因未經實體上權利存否
    之審查，債務人實無抗辯之機會，乃就此項執行名義成立前
    ，所存實體上權利義務存否之爭執，許由債務人提起異議之
    訴，以謀救濟。即債務人就實體上權利義務之存否，在強制
    執行程序終結前，尚得提起異議之訴。倘未於該強制執行程
    序終結前加以爭執，依該執行名義所為之強制執行程序始成
    為終局之執行，以求程序之安定。準此，得依此項規定提起
    異議之訴者，應限於依非訟事件程序審查而許可對之強制執
    行之債務人，如准許拍賣抵押物、准許本票強制執行等可為
    終局執行名義之裁定所載之債務人，始足當之（最高法院92
    年度台上字第2138號判決要旨參照）。經查，被告執系爭本
    票聲請本院以系爭本票執行裁定准予強制執行，復以之為執
    行名義，向本院聲請對原告為強制執行，經本院以系爭執行
    事件受理在案，均有如前述；而系爭本票對原告之本票債權
    不存在，既經本院認定如前，則原告請求系爭強制執行程序
    應予撤銷，同有理由，亦應准許。　　
五、綜上所述，原告與被告間於107年6月6日就借貸金額2,000,0
    00元之消費借貸契約並未成立，用以擔保該消費借貸債權之
    系爭本票，其本票債權即不存在，被告既已執系爭本票向本
    院聲請執行（本院110年度司執字第2019號），則原告依票
    據法第13條之反面解釋，併依強制執行法第14條第2項之規
    定請求確認系爭本票債權對原告不存在，並請求撤銷系爭強
    制執行程序均為有理由，併應准許。
六、本件事證已臻明確，兩造其餘陳述及所提證據，經審酌後認
    與判決結果不生影響，爰不予逐一論列，附此敘明。
據上論結，本件原告之訴為有理由，依民事訴訟法第436條第2項
、第78條、第87條第1項，判決如主文。
中　　華　　民　　國　　111 　年　　1 　　月　　5 　　日
                  基隆簡易庭法　官　李謀榮　　　　　
以上正本係照原本作成。
對於本件判決如有不服，應於收受送達後20日內向本院提出上訴
書狀，上訴於本院合議庭，並按他造當事人之人數附具繕本。如
委任律師提起上訴者，應一併繳納上訴審裁判費。
中　　華　　民　　國　　111 　年　　1 　　月　　5 　　日
                            書記官　鄭又綾